【裁判字號】    95,婚,53
【裁判日期】    951229
【裁判案由】    請求離婚
【裁判全文】
臺灣新竹地方法院民事判決               95年度婚字第53號
    原      告  甲○○
    訴訟代理人  路春鴻  律師
    複  代  理  黃昌仁
    被      告  乙○○
    特別代理人  曾桂釵  律師
上列當事人間請求離婚事件，本院於民國95年12月21日言詞辯論
終結，判決如下﹕
    主      文
准原告與被告離婚。
訴訟費用由被告負擔。
    事      實
甲、原告方面：
一、聲明：如主文所示。
二、陳述：
    （一）兩造於民國（下同）85年結婚，惟被告於92年8月中
          風後即半身不遂，雖經定期回診作復健，但不幸又於
          93年8月間再度中風住院，之後即臥病不起，被告的
          眼睛會張開四處看，但對別人講的話無反應，無法依
          指示作動作，省立醫院醫生診斷後口頭告知原告說被
          告為植物人，能完全清醒的機率不大，醫生也無法給
          予保證。而被告現住新仁醫院由護士照顧，醫療費用
          幾乎都由原告給付，健保雖有負擔少部分，但對原告
          來說仍是沉重的負擔，原告曾請求被告家人幫忙支出
          被告醫療費用，但未獲回應，使得原告除經濟外，精
          神上亦備感壓力。
    （二）因醫生診斷被告現臥病在床，對外界呈無意識狀態，
          對於被告能否完全清醒無法提出保證，只能靜待奇蹟
          出現，原告認為兩造之婚姻狀態已難以維持，爰依民
          法第1052條第2項之規定請求判決離婚。
    （三）對被告抗辯之陳述：原告還年輕，且兩造亦無子女，
          雖兩造均無過失，但婚姻繼續維持對原告不利，且被
          告是否清醒遙遙無期，兩造婚姻是否有維持必要？又
          原告並不是不願負擔被告醫療費，但被告父親及其他
          家人都未分擔，要原告一人負擔全部，對原告經濟有
          困難，原告願意負擔一部分。原告是追求應有的婚姻
          生活及品質，不只主張只有扶養而已。
三、證據：提出戶籍謄本正本、診斷證明書影本為證。
乙、被告方面﹕
一、聲明：原告之訴駁回。
二、陳述：被告雖中風致昏迷、四肢癱瘓，但非無清醒之機會及
    可能，原告亦自承醫生僅口述清醒之機會不大，無法給予保
    證，換言之，即被告仍有機會清醒，非絕無可能。又原告係
    因無法負擔被告之醫療，而欲放棄婚姻，惟夫妻互負扶養義
    務，其負扶養義務之順序與直系卑親屬同，其受扶養權利之
    順序，與直系尊親屬同，民法第1116條之1定有明文，則原
    告以此為由主張無法維持婚姻，實於法無據，故本件是否有
    民法第1052條第2項情形請依法認定。再者，以被告目前情
    境堪憐，父親年事已高，無法接濟被告，弟弟亦無力顧及，
    如判決兩造離婚，則被告處境堪慮。而被告父親對兩造是否
    離婚無太大堅持，惟擔心被告日後生活費，所以請原告繼續
    支付醫療費用。綜上，爰請求判決如答辯聲明所示。
丙、本院依職權調閱本院94年度禁字第16號民事聲請卷。
    理      由
一、查被告受禁治產宣告，為無訴訟能力之人，原告雖為其監護
    人，惟因進行本件訴訟，原告不能為被告行使代理權，經原
    告聲請而由本院選定曾桂釵律師為被告於本件離婚訴訟之特
    別代理人等情，有原告提出之戶籍謄本在卷足按，且經本院
    依職權調閱本院94年度禁字第16號民事聲請卷核閱屬實，復
    有本院95年度婚字第53號民事裁定可稽，是本件被告自應由
    其特別代理人曾桂釵律師為其進行訴訟，合先敘明。
二、原告主張兩造係夫妻，現婚姻關係仍存續中，有原告提出之
    戶籍謄本在卷可憑，自堪信為真實。原告又謂被告於92年8
    月中風後即半身不遂，嗣不幸又於93年8月再度中風，之後
    就臥病在床，對外界事物無任何感應知覺，已呈植物人狀態
    ，亦據提出診斷證明書為證，且為被告所不爭執，亦可信為
    真正。則依上所述，可認兩造自被告於93年8月間二度中風
    後迄今，均無法共營一般之夫妻生活，且以被告目前之身心
    狀態觀之，其夫妻間已難再有任何情感之交流，而原先所存
    之夫妻情份，顯難續予維繫。
三、按有民法第1052條第1項以外之重大事由，難以維持婚姻者
    ，夫妻之一方得請求離婚。但其事由應由夫妻之一方負責者
    ，僅他方得請求離婚，民法第1052條第2項定有明文。而婚
    姻乃一男一女之兩性結合，以組織家庭，共同生活為目的，
    故有足以破壞共同生活或難以維持共同生活之情事發生，允
    宜許其離婚以消滅婚姻關係。而夫妻間共營婚姻生活，不僅
    需滿足雙方感情上彼此親密、精神上互相依賴互相扶助的心
    理需求，並應經營和諧性生活、滿足彼此生理需要，進以建
    立夫妻間身心靈相結合之美滿生活。至於婚姻是否已生破綻
    而無回復之希望，不可僅依主觀的標準，即從當事人已喪失
    維持婚姻意欲之主觀面加以認定，而尚須從客觀的標準，即
    難以維持婚姻之事實，是否已達於倘處於同一境況，任何人
    均將喪失維持婚姻意欲之程度以決定之。經查，本件被告自
    93年8月起已呈植物人狀態迄今，故其已難與原告有何夫妻
    間之情感交流，亦無夫妻間之生活可言，且因以被告目前之
    狀態，亦難期待其日後身心狀況有改善之可能，故原告與被
    告之間徒有夫妻之名，而無婚姻生活之實已有2年餘，其時
    雖非甚久，然若任令此狀況續存，恐已違反婚姻制度之本質
    目的。依此，可認兩造間之婚姻關係，已因被告不幸中風而
    呈植物人狀態之情事發生，致其等已難以維持夫妻共同生活
    。又兩造間夫妻情份因無法交流而日漸淡薄，則兩造之婚姻
    應已無維持之必要，且任何人處於同一客觀之情勢下，亦難
    期待其有繼續維持此一婚姻之意願，而此一原因之造成，被
    告雖無可歸責事由，然原告亦無須負責，則依民法第1052條
    第2項之規定，原告自得訴請離婚，是原告之主張，核屬有
    據，應予准許。
四、本件事證已臻明確，兩造其餘攻擊防禦方法對判決之結果不
    生影響，爰不一一條互審酌，併此敘明。
五、據上論結：本件原告之訴為有理由，依民事訴訟法第78條，
    判決主文。
中    華    民    國    95    年    12    月    29    日
                      家事法庭      法  官  盧玉潤
上為正本係照原本作成
如對判決不服須於判決送達後20日內向本院提出上訴狀
                                    書記官  陳德榮
中    華    民    國    95    年    12    月    29    日


司法院資訊處製作；財團法人民間司法改革基金會備份。
